臺灣臺中地方法院民事判決
111年度訴字第107號
原      告  古進弘  
            古進臻  
被      告  何順發  
            古琴鴦  
共      同
訴訟代理人  陳惠伶律師
上列當事人間請求返還所有權狀事件，本院於民國111年4月7日
言詞辯論終結，判決如下：
    主      文
被告丁○○應將坐落彰化市○○○段○○○○段○○○○○○地號土地、應有部
分二分之一之所有權狀正本及南投縣○○鄉○○段○○○○○地號土地、
應有部分二分之一之所有權狀正本返還予原告乙○○。
被告丁○○應將坐落彰化市○○○段○○○○段○○○○○○地號土地、應有部
分二分之一之所有權狀正本及南投縣○○鄉○○段○○○○○地號土地、
應有部分二分之一之所有權狀正本返還予原告丙○○。
原告其餘之訴駁回。
訴訟費用由被告丁○○負擔。
    事實及理由
一、原告乙○○、丙○○（下合稱原告；如單指其一則逕稱姓名）主
    張：伊等為坐落彰化市○○○段○○○○段000○00地號土地（下稱2
    28之32地號土地）、南投縣○○鄉○○段000○0地號土地（下稱7
    30之2地號土地；與228之32地號土地合稱系爭土地）之所有
    人，應有部分各2分之1。因伊等於民國86年間係限制行為能
    力人，訴外人即伊等祖母暨法定代理人古吳友妹乃於同年6
    月1日代理伊等簽立授權書（下稱系爭授權書），約定將含
    系爭土地在內之多筆不動產所有權狀交由被告即伊等姑父丁○○（下稱丁○○）保管，且丁○○得保管所有權狀至其死亡為止
    ，惟系爭土地之所有權狀實為丁○○與被告即伊等姑母甲○○（
    下稱甲○○；與丁○○合則稱被告）共同占有。系爭授權書約定
    丁○○得保管所有權狀至其死亡為止，有損伊等於未成年階段
    乃至成年後之權益，違反公序良俗而無效；縱令有效，伊等
    業於110年3月18日寄發存證信函向被告為終止系爭授權書之
    意思表示，經被告於同年月19日收受，並以起訴狀送達再次
    為終止兩造間一切委任、授與代理權法律關係之意思表示及
    請求返還寄託物，則被告無權占有系爭土地之所有權狀，妨
    害伊等所有權之行使，應分別返還該所有權狀予伊等。爰依
    民法第767條第1項前段規定，提起本件訴訟，並聲明：㈠被
    告應將228之32地號土地、應有部分2分之1之所有權狀正本
    及730之2地號土地、應有部分2分之1之所有權狀正本返還予
    乙○○；㈡被告應將228之32地號土地、應有部分2分之1之所有
    權狀正本及730之2地號土地、應有部分2分之1之所有權狀正
    本返還予丙○○。
二、被告則以：甲○○並未占有系爭土地之所有權狀。次228之32
    地號土地之實質所有人為訴外人即原告祖父古朝耀，僅係登
    記在訴外人即原告之父古金龍名下，於古金龍死亡後再以繼
    承為原因登記在原告名下；古朝耀生前亦曾表示系爭土地將
    來如有出賣，古朝耀之子女、孫子女均可分配金錢。而古朝
    耀於86年間死亡，丁○○與古吳友妹即商量由原告就古朝耀之
    遺產辦理繼承登記，甲○○姊妹與訴外人即原告胞姐古藝蘋亦
    遵照辦理。故系爭土地屬古家財產，於古朝耀死亡後，實質
    所有人為古朝耀之全體法定繼承人，僅係借名登記在原告名
    下，非全部歸屬原告所有，而古朝耀之其他繼承人因擔心原
    告成年後變賣其名下不動產，古吳友妹遂代理原告與丁○○簽
    立系爭授權書，授權丁○○處理系爭土地之出賣、設定負擔、
    期限逾2年之租賃、購買、貸款、價款收受等處分之一切事
    項，暨保管系爭土地所有權狀至丁○○往生為止。系爭授權書
    之目的係為阻止原告於成年後任意處分名下不動產，性質非
    屬委任而為無名契約，原告不得任意終止，丁○○自得依系爭
    授權書法律關係繼續保管系爭土地所有權狀等語，資為抗辯
    ，並聲明：原告之訴駁回。
三、兩造不爭執之事實（見本院卷二第111至113頁）：
  ㈠坐落彰化市○○○段○○○○段000○00地號土地（下稱228之17地號
    土地）原登記為訴外人古朝案及古朝萼所有。古朝萼死亡後
    ，其繼承人先分割繼承，登記為訴外人古金年、古金壽、古
    金貴、古金燭共有，並於78年4月18日，以買賣為原因，分
    別移轉部分應有部分予原告之父古金龍，古金龍計取得應有
    部分共6分之1。古朝案於81年5月28日死亡後，訴外人即其
    子女古金秋、古金國、古金坤、古金煜於82年3月15日辦理
    分割繼承登記（每人應有部分各8分之1），並於82年8月12
    日，以買賣為原因，分別移轉部分應有部分與古金龍，古金
    龍計取得應有部分共6分之1，至此古金龍就228之17地號土
    地之應有部分為3分之1。古金龍於84年2月2日死亡，228之1
    7地號土地之上開應有部分即以繼承為原因，登記為原告共
    有。嗣228之17地號土地因判決分割共有物而分割出228之32
    地號土地，並於88年5月21日登記為原告共有，應有部分各2
    分之1。
  ㈡730之2地號土地原為原告祖父古朝耀所有。古朝耀死亡後，
    於86年9月13日，經以同年5月1日繼承為原因，登記為原告
    共有，應有部分各2分之1。
  ㈢原告祖母古吳友妹於86年6月1日，代理斯時未成年之原告簽
    立系爭授權書，約定將系爭土地（按：就228之32地號土地
    部分，係指判決分割前之古金龍所遺228之17地號土地）在
    內之多筆土地、建物權狀授權丁○○保管；古吳友妹及原告均
    有在系爭授權書上簽名。
  ㈣系爭土地之所有權狀正本，現由丁○○占有。
四、本院得心證之理由：
　　原告主張被告無權占有系爭土地之所有權狀，妨害原告所有
    權之行使，應返還該所有權狀等語，惟為被告否認，並以前
    詞置辯。查：
  ㈠甲○○未與丁○○共同占有系爭土地之所有權狀：
　⒈按當事人主張有利於己之事實者，就其事實有舉證之責任，
    民事訴訟法第277條前段定有明文。而所有人以所有物遭無
    權占有為原因，依所有物返還請求權之規定，請求占有人返
    還所有物，首應舉證證明占有人占有其物之事實。原告主張
    系爭土地之所有權狀係由甲○○與丁○○共同占有云云，為甲○○
    否認，揆之前揭說明，自應由原告就甲○○占有系爭土地所有
    權狀之事實，負舉證責任。
　⒉原告雖援引甲○○與乙○○間LINE通訊軟體（下稱LINE）對話紀
    錄為佐（見本院卷一第39頁）。惟觀諸上開LINE對話紀錄內
    容，僅可知甲○○曾於110年3月7日，傳送內容載有「權狀、
    存摺請你們兩兄弟回來拿」、「再說一次回來拿。拜託！」
    、「不要老是要麻煩人家幫你們寄。…我們幫你們的還不夠
    多嗎？從小…」之訊息予乙○○。參酌被告為夫妻，且丁○○亦
    曾於同日傳送內容載有「請隨時過來點交權狀」之訊息予乙○○，有簡訊擷圖可憑（見本院卷一第41頁），堪認甲○○僅係
    代其配偶丁○○轉達要求原告返回被告同居住處拿取所有權狀
    之意，不足推謂該所有權狀確同為甲○○占有。此外，原告復
    未提出其他證據，證明甲○○有何占有系爭土地所有權狀之事
    實，則原告主張甲○○係與丁○○共同占有該所有權狀云云，即
    屬無據。
  ㈡丁○○無占有系爭土地所有權狀之合法權源：
　⒈按稱委任者，謂當事人約定，一方委託他方處理事務，他方
    允為處理之契約；稱寄託者，謂當事人一方以物交付他方，
    他方允為保管之契約，民法第528條、第589條各有明文。查
    依系爭授權書「授權事項」欄所載「有關右列標示房地之出
    賣、設定負擔、期限逾兩年之租賃、購買、貸款、價款收受
    、其他處分等一切事務之委任代理。丁○○保管房屋、土地權
    狀無限（期）至百年為止…」，「房地標示及權利範圍」欄
    記載「彰化市○○○段○○○○段地號228之17…、南投縣○○鄉○○段
    地號730之2…」，有系爭授權書可稽（見本院卷一第25、27
    頁），足見原告係委任丁○○處理其等名下228之17地號土地
    、730之2地號土地之出賣、設定負擔、期限逾2年之租賃、
    購買、貸款、價款收受、其他處分等一切事務，並同時將上
    開土地所有權狀寄託予丁○○保管，約定保管期限至丁○○死亡
    為止。又系爭土地之所有權狀正本現由丁○○占有，已如前述
    ，參以被告自承：丁○○因系爭授權書而保管原告名義之不動
    產所有權狀等語（見本院卷一第105頁），堪認原告已依系
    爭授權書之約定，將730之2地號土地所有權狀及分割自228
    之17地號土地之228之32地號土地所有權狀均交付予丁○○，
    而就系爭土地之所有權狀與丁○○成立寄託契約。
　⒉按寄託物返還之期限，雖經約定，寄託人仍得隨時請求返還
    ，民法第597條定有明文。寄託人請求受寄人返還寄託物，
    乃寄託關係終止之事由，而寄託人依法既得隨時請求返還寄
    託物，即係得隨時終止寄託契約。查系爭授權書約定丁○○得
    保管所有權狀至其死亡為止，核屬關於寄託物返還期限之約
    定。因人之生命均有終期，上開返還期限自有屆至之時，難
    認有何違反公序良俗而無效情事。原告主張系爭授權書關於
    保管期限之約定違反公序良俗而無效云云，固非可採。惟原
    告業於110年3月18日寄發存證信函予丁○○，請求丁○○返還系
    爭土地之所有權狀，經丁○○於同年月19日收受該函，有中華
    郵政股份有限公司南屯路郵局同年2月22日第77號、同年3月
    3日第90號、同年月18日第115號存證信函暨送達回執可憑（
    見本院卷一第33至37、137至147、157至163頁），堪認原告
    業已合法終止系爭授權書法律關係。
　⒊被告雖抗辯稱：系爭土地屬古家財產，於古朝耀死亡後，實
    質所有人為古朝耀之全體法定繼承人，僅係借名登記在原告
    名下，非全部歸屬原告所有，而古朝耀之其他繼承人因擔心
    原告成年後變賣其名下不動產，古吳友妹遂代理原告與丁○○
    簽立系爭授權書。系爭授權書之目的係為阻止原告於成年後
    任意處分名下不動產，性質非屬委任而為無名契約，原告不
    得任意終止系爭授權書法律關係，且丁○○為避免原告任意處
    分古家財產暨維護古朝耀其他繼承人得按比例分配古家財產
    出賣所得之權益，得依系爭授權書法律關係繼續保管系爭土
    地所有權狀云云。惟：
　⑴系爭授權書既明載原告授權丁○○保管所有權狀，就有關權狀
    保管部分，法律性質自屬寄託。至原告簽立系爭授權書之目
    的為何，與該部分契約定性之判斷不生影響。被告抗辯系爭
    授權書應屬無名契約云云，並不可採。
　⑵按不動產借名登記契約為借名人與出名人間之債權契約，出
    名人依其與借名人間借名登記契約之約定，通常固無管理、
    使用、收益、處分借名財產之權利，然此僅為出名人與借名
    人間之內部約定，其效力不及於第三人（最高法院107年度
    台上字第139號判決意旨參照）。查丁○○並非古朝耀之繼承
    人，係基於系爭授權書法律關係始保管系爭土地所有權狀乙
    節，為被告陳述明確（見本院卷一第105、249頁，卷二第11
    0頁）。而系爭授權書之「身分‧授權人」欄明載授權人為原
    告，原告亦親自在文末「授權人」欄簽名，古吳友妹僅係以
    法定代理人地位代理原告而簽名在系爭授權書上，此觀系爭
    授權書即明（見本院卷一第25、27頁）。準此，系爭授權書
    之當事人既僅為原告與丁○○，丁○○亦係基於該授權書之授權
    ，方得保管系爭土地之所有權狀，縱令被告所辯系爭土地之
    實質所有人為古朝耀之全體法定繼承人，僅係借名登記在原
    告名下乙節為真，核僅屬原告與古朝耀其他法定繼承人間之
    內部關係，效力並不及於丁○○，原告對外仍為系爭土地之所
    有人，且得本於系爭授權書當事人之地位，對丁○○任意終止
    寄託契約，不因原告是否基於與他人間之內部借名登記關係
    ，應自我限制處分系爭土地之權限，並因此在系爭授權書上
    與丁○○為保管期限之約定而異。至原告取回所有權狀後，得
    否自行決定處分系爭土地、暨處分所得應否分配予古朝耀之
    其他法定繼承人，乃原告與古朝耀其他法定繼承人間之別一
    法律關係。是被告執前詞抗辯原告不得任意終止系爭授權書
    法律關係云云，亦無可憑取。
　⒋綜上，原告業已合法終止系爭授權書法律關係，則丁○○即無
    占有系爭土地所有權狀之合法權源。
　㈢按所有人對於無權占有或侵奪其所有物者，得請求返還之，
    民法第767條第1項前段定有明文。丁○○無權占有系爭土地之
    所有權狀，自應返還該所有權狀予原告。被告固復抗辯稱：
    乙○○於110年間向地政機關謊報遺失730之2地號土地、應有
    部分2分之1之所有權狀，並已申請補發，故丁○○所保管乙○○
    名義之730之2地號土地所有權狀（核發日期為86年間），業
    遭地政機關作廢云云。惟土地所有權狀乃證明不動產所有權
    之文件書據，應屬土地所有人所有，縱因故遭地政機關作廢
    ，倘遭他人無權占有，所有人仍得請求該他人返還權狀。被
    告所辯上情，不足為有利丁○○之認定。是原告請求丁○○返還
    系爭土地之所有權狀，自屬有據。
五、從而，原告依民法第767條第1項前段規定，請求丁○○應將22
    8之32地號土地、應有部分2分之1之所有權狀正本及730之2
    地號土地、應有部分2分之1之所有權狀正本返還予乙○○；另
    應將228之32地號土地、應有部分2分之1之所有權狀正本及7
    30之2地號土地、應有部分2分之1之所有權狀正本返還予丙○○，為有理由。逾此範圍之請求，為無理由，應予駁回。
六、本件事證已臻明確，兩造其餘攻擊防禦方法及所提證據，經
    本院審酌後，認於判決結果均不生影響，爰不一一予以論駁
    贅述。
七、據上論結，原告之訴為一部有理由，一部無理由，依民事訴
    訟法第79條、第85條第1項前段，判決如主文。
中　　華　　民　　國　　111 　年　　4 　　月　　29　　日
                  民事第二庭  法  官  李佳芳
正本係照原本作成。
如對本判決上訴，須於判決送達後20日內向本院提出上訴狀。如
委任律師提起上訴者，應一併繳納上訴審裁判費。
中　　華　　民　　國　　111 　年　　5 　　月　　2　　日
                                書記官  蔡柏倫